【裁判字號】    88,訴,370
【裁判日期】    890127
【裁判案由】    偽造文書等
【裁判全文】
臺灣屏東地方法院刑事判決                          八十八年度訴字第三七號
    公  訴  人  臺灣屏東地方法院檢察署檢察官
    被      告  丙○○
    選任辯護人  許清連
                邱佩芳
右被告因偽造文書案案件，經檢察官提起公訴（八十四年度偵字第二四七六號）本院
判決如左：
    主  文
丙○○行使偽造私文書，足以生損害於他人，處有期徒刑壹年。
偽造之張榮賢、張榮春、張林阿花之印章各壹枚、偽造之張榮賢、張榮春、張林阿花
之印文各捌枚、偽造之張榮賢、張榮春、張林阿花之署押各貳枚及偽造之許文聖之署
押壹枚均沒收。
    事  實
丙○○先於民國（下同）八十一年九月二十五日，與張榮賢、張榮春、張林阿花所委
託之代理人丁○○，就坐落於屏東縣恆春鎮○○段二七八之二、二七八之九地號二筆
土地，簽定不動產買賣契約，每坪約定為新台幣（下同）一萬五千元，總價為三千六
百二十八萬五千元，而丙○○因另與黃三梅（已歿）合夥出資購買上開土地，約定定
金六百萬元由黃三梅支付，丙○○為自黃三梅處多賺取差價，明知張榮賢、張榮春、
張林阿花並未委託許文聖為出賣人，竟於八十一年九月二十九日，利用不知情之庚○○，以張榮賢、張榮春及張林阿花之名義為出賣人，以許文聖之名義為代理人，以黃
三梅之子己○○之名義為買受人，偽造該二筆土地之買賣契約，並偽刻張榮賢、張榮
春、張林阿花之印章，蓋用於該契約書上，偽造張榮賢、張榮春、張林阿花之印文與
署押及許文聖之署押，同時載明每坪單價為三萬元，總價為七千二百五十七萬元等不
實事項後，持該不實之契約向黃三梅行使，足生損害於張榮賢、張榮春、張林阿花、
許文聖及黃三梅等人。案經丁○○訴由臺灣屏東地方法院檢察署檢察官偵查起訴。
    理  由
一、訊據被告丙○○固供承確有案外人黃三梅簽立前開土地每坪三萬元之合夥契約，
    但辯稱該每坪三萬元之買賣契約並非其所偽造，亦非其所提出，該土地實係黃三
    梅先透過陳耿政向其詢問購買意願，經其考慮後，同意以每坪一萬五千元之價，
    向地主之委任人丁○○訂約購買，後來經其探訪結果，得知該土地地主所欲出售
    之價格實僅每坪一萬元，故認遭黃三梅詐騙，而黃三梅為表示其清白，始同意對
    該筆土地投資六百萬元，以示並未故意詐騙，嗣因黃三梅表示為能於開發該筆土
    地，對外招商時，可以取得較有利之投資條件，故而由黃三梅提出該份每坪三萬
    元之買賣契約，是該份偽造之契約係由黃三梅所提出，並用以提高招商募款金額
    所用，並非由其所偽造，而其與黃三梅簽署合夥契約時，因未細看，故不知該合
    夥契約中，有引用該每坪三萬元買賣契約及地主代理人為許文聖等記載等語。
二、經查：
（一）該份每坪三萬元之偽造契約，實係庚○○於八十一年間，任職於被告所投資設
      立，並擔任監察人之友聯塑鋼股份有限公司時，由被告提出空白契約，再以口
      述方式要求庚○○書寫該契約中除己○○之簽名與地址等資料外部分之事實，
      業經證人庚○○於本院審理中證述明確，核與許文聖於偵查中所述，未曾簽署
      該份契約之情相符，並有該份約定前開土地售價每坪三萬元，於八十一年九月
      二十九日，以己○○與地主張榮賢等人之代理人許文聖名義所簽署之買賣契約
      影本附卷足稽，而經本院將庚○○當庭書寫之筆跡與嗣後庚○○呈予本院之信
      函，連同卷附之該份偽造每坪三萬元之買賣契約，送請刑事警察局鑑定結果，
      認該三份文件之字跡屬同一人所有，此有該局八十八年十二月十三日刑鑑字第
      １３２４９０號、八十八年十二月十七日刑鑑字第１３４１８５號鑑驗通知書
      在卷為憑，是該份契約確係庚○○所書，應堪確信；而證人庚○○確曾於八十
      一年九月至十月間任職於友聯塑鋼股份有限公司之事實，不惟經證人庚○○結
      證明確，經本院向勞工保險局函詢結果，庚○○確於八十一年十月間經由友聯
      塑鋼股份有限公司向該局投保，此有該局八十八年十二月十四日保承字第一０
      二五一四六號函足稽；再觀諸該份契約所載，該契約係黃三梅以己○○之名義
      與許文聖於八十一年九月二十九日所簽立，核與證人所述其任職於該公司之時
      間相符，而證人庚○○僅任職於該公司約一月即行離職，則於如此短暫之期間
      ，確能恰與被告及黃三梅簽約之時間相吻，其機率極微，再本案自告訴人丁○○於八十四年間提出告訴，迄被告於八十八年底向本院坦承確曾投資友聯塑鋼
      股份有限公司時為止，期間長逾四年期間，被告均一再陳稱未曾投資該公司，
      亦未曾對該公司之名稱有何印象，期間被告更曾一再向本院陳明其所投資設立
      過之所有公司，並親筆具狀陳明從未設立過塑鋼公司（見八十八年十二月二日
      審判筆錄後所附文件），然經本院向經濟部中部辦公室函詢結果，經函覆該公
      司之登記資料，被告確為該公司之發起人之一，並為該公司之監察人，且於該
      公司之董事會議中，被告並擔任記錄一職，且於會議記錄上簽章，但經本院當
      庭提示該登記資料及會議記錄，被告仍堅不承認曾出資設立該公司，或於該次
      會議中擔任記錄一事，迄本院傳訊該公司之其餘股東乙○○、甲○○等人後，
      被告始坦承曾出資設立該公司，是倘被告非故意否認曾出資於該公司，以否認
      其與證人庚○○之關係，則其顯無理由於如此長之期間，並經再三思索及本院
      提示該公司之設立登記資料後，猶無法記憶之理；再證人與庚○○與告訴人素
      不相識，業經其二人當庭陳明，而證人與黃三梅亦僅於至友聯公司任職時，始
      見過一面，衡情亦無即因此而為黃三梅詐騙被告之理，更不致迄黃三梅已亡故
      後始行出庭指述被告之犯行，且倘該證人係經告訴人授意，始為此偽證，則告
      訴人既已自代理地主出售土地之行為中，取得每坪五千元之利益，並已與被告
      簽立每坪一萬五千元之契約，當無再行偽造該份每坪三萬元之契約之理，亦更
      無迄本院審理中始行由本院查詢出證人之地址並傳訊之理，則證人庚○○顯無
      任何為不實證述之理由，其證詞應堪採信，該份每坪三萬元之契約確係被告口
      述，並使不知情之證人庚○○手寫所為。
（二）該份偽造之契約，係被告委由不知情之證人庚○○所撰，嗣再由被告向黃三梅
      提示並行使之事實，曾經黃三梅於生前向告訴人陳明，並經告訴人多次陳明，
      雖證人戊○○結證稱，該筆土地係於八十一年間，由黃三梅向其表示請其代尋
      買主，嗣經其向被告詢問後，始由被告與黃三梅簽立該份每坪三萬元，總價七
      千餘萬元之合夥契約，然查，黃三梅曾向告訴人表示，該份每坪三萬元之契約
      ，實係被告所提出，並向黃三梅尋求投資之事實，業經告訴人先後多次陳明，
      且被告亦於本院審理中亦陳稱，因嗣後其發現地主實係欲以每坪一萬元之價出
      售，而非每坪一萬五千元之價，故而要求黃三梅必須投資六百萬元，以示其並
      未故意隱瞞地主出售價格等語，然查被告前於八十七年七月三日（見偵查卷第
      十頁）及八十八年五月十四日（見偵查卷第三十六頁）偵查中均稱，曾以每坪
      三萬元之價格出售該二筆土地予黃三梅，黃三梅並交付六百萬元之訂金，嗣因
      黃三梅表示太貴而未購買等語，是其先後所述，已屬矛盾；且證人陳耿政亦證
      稱，當時係黃三梅無力買下該筆土地，故而委由陳耿政代向被告詢問購買之意
      願等語，則此已與被告於偵查中所述相左，且倘證人所述屬實，則仲介人既為
      丁○○，黃三梅不過係因無力支付價款，而委由陳耿政代尋買主，衡情至多係
      被告給付黃三梅仲介之費用，豈有黃三梅再行支付被告六百萬元，並與被告定
      約合夥購買該筆土地之理？縱黃三梅為被告懷疑高報土地售價，不過該筆交易
      無法完成而已，豈有黃三梅未獲利益，反而須自行再給付六百萬元予被告之理
      ？且證人陳耿政證稱，其所見被告與黃三梅所簽立者，為該份每坪三萬元之契
      約，然被告卻稱其係透過黃三梅之介紹，而與告訴人丁○○簽立該份每坪一萬
      五千元之契約，嗣因黃三梅表示可以再簽署一份每坪三萬元之契約，以提高招
      商時所能募得之投資金額，則此即與證人陳耿政所述，被告係與黃三梅定約買
      賣土地，且所簽署者為每坪三萬元之合夥契約一節不符；另，證人陳耿政為被
      告胞兄之秘書，業經證人及被告陳明，且其二人至少自八十一年間即已相識，
      則被告與證人陳耿政間，顯頗有交情，是證人所述，即不免對被告多有迴護，
      而難遽採。
（三）被告先於偵查中，陳稱不知有該份每坪三萬元之土地買賣契約（見八十六年九
      月三十日偵訊筆錄），並稱雖其與黃三梅所定之合夥契約中有註明以許文聖為
      地主之代理人，但因其簽約時並未細看，故不知該合夥契約中有此一與原契約
      （與丁○○訂立，每坪一萬五千元）不符之記載等語，但查，該合夥契約係約
      定每坪單價三萬元，總價高達七千餘萬元，對此一涉及高額土地買賣之契約，
      被告顯不可能未曾細看而草率簽定，則被告既已與告訴人丁○○定立該二筆土
      地每坪一萬五千元之契約，並於審閱該份每坪三萬元之契約後，始行簽立，當
      明知該份契約中，已載明引用八十一年九月二十九日，名義上黃三梅與許文聖
      簽立之契約，且該合夥契約中所載地主代理人為許文聖一節為虛偽，倘被告與
      黃三梅僅係為提高招商募款金額，而由黃三梅製作該份每坪三萬元之契約，當
      無不知地主代理人為丁○○之理，亦無對於地主之代理人為偽造之必要；再黃
      三梅原不過為該二筆土地居間介紹，詢問被告之購買意願，嗣後另由被告與地
      主之代理人丁○○議價並簽約，然因被告認地主僅出價每坪一萬元，懷疑黃三
      梅從中賺取差價，故而要求黃三梅必須投資六百萬元，以示未故意使其多付價
      款等情，為被告所陳明，則倘如被告所言，黃三梅係因居間介紹被告向丁○○
      購買土地後，始因被告之要求出資六百萬元以投資，黃三梅自始應無投資於該
      土地之意，又豈會主動提議要另行偽造一份契約，以提高招商所能募得之金額
      ？同時更自陷於偽造文書之罪責？是被告所辯該份每坪三萬元之契約為黃三梅
      所提出一節，即不足採。是被告所辯前後不一，相互矛盾，且與常情多有不符
      ，不足採信，其犯行已堪認定。
二、核被告丙○○所為，係犯刑法第二百十六條、第二百十條之行使偽造私文書罪，
    其偽造私文書行為，係利用不知情而無犯意之第三人庚○○所為，應為間接正犯
    ，又其偽造私文書行為，為行使行為所吸收，而不另論處；其偽刻張榮賢、張榮
    春、張林阿花等人之印章，及偽造張榮賢、張榮春、張林阿花、許文聖之署押行
    為，為其偽造私文書行為之一部，亦不另論罪，附此說明。審酌被告之素行、犯
    罪動機係為得向黃三梅提高土地之售價、目的、手段、所生危害、犯後一再否認
    犯行，未見悔意等一切情狀，量處如主文所示之刑。至被告所偽造張榮賢、張榮
    春、張林阿花之印章各一枚、印文各八枚、署押各二枚及許文聖之署押一枚，雖
    未扣案，然無證據證明已滅失，仍均應依刑法第二百十九條之規定宣告沒收。
據上論斷，應依刑事訴訟法第二百九十九條第一項前段，刑法第二百十六條、第二百
十條、第二百十九條，判決如主文。
本案經檢察官林美靜到庭執行職務。
中      華      民      國      八十九      年      一    月    二十七  日
                                      臺灣屏東地方法院刑事第一庭
                                          法  官    莊鎮遠
右正本證明與原本無異。
對於本判決如有不服應於收受送達後十日內向本院提出上訴書狀上訴於台灣高等法院
高雄分院並按他造當事人之人數附具繕本。
                                          書記官    吳光璵
中      華      民      國      八十九      年      一    月    二十七  日
附錄本案論罪科刑法條：
刑法第二百十六條
  行使第二百十條至第二百十五條之文書者，依偽造、變造文書或登載不實事項或使
  登載不實事項之規定處斷。
刑法第二百十條
偽造、變造私文書，足以生損害於公眾或他人者，處五年以下有期徒刑。


司法院資訊處製作；財團法人民間司法改革基金會備份。
